臺灣臺中地方法院民事簡易判決
109年度豐簡字第751號
原      告  潭陽產業股份有限公司

兼
法定代理人  林月娥  
上二人共同
訴訟代理人  侯珮琪律師
被      告  紀玉真  
            紀麗珍  
            盧進享  
上三人共同
訴訟代理人  林建宏律師
上列當事人間請求確認本票債權不存在等事件，本院於民國111
年6月21日言詞辯論終結，判決如下：
    主      文
原告之訴駁回。
訴訟費用由原告負擔。
    事實及理由
一、原告主張：
  ㈠緣原告潭陽產業股份有限公司（下稱潭陽公司）於民國106年
    10月20日起因營運周轉之需而開始向訴外人李春賢借款，係
    由原告潭陽公司或原告之子林益峰經營之詠豐企業社開立當
    次借款金額之遠期支票，或持客票交付李春賢兌現清償，李
    春賢則會指示其他人將借款匯入原告指定之帳戶，原告再於
    受款時另行開立即期支票，以支付借款利息。而原告於107
    年9月7日向李春賢借款新臺幣（下同）1,100萬元（下稱系
    爭借款），當時即由詠豐企業社開立108年11月5日到期之遠
    期支票3紙用以清償借款，並由原告潭陽公司簽發與上開支
    票原因關係相同之本票（發票日：107年9月7日、票面金額
    ：1,100萬元、發票人：原告潭陽公司與林月娥、指定受款
    人：被告3人，下稱系爭本票）乙紙作為擔保，而系爭本票
    之受款人經李春賢指定為被告，原告並將系爭本票交付予李
    春賢指定之被告紀麗珍，李春賢且指示被告盧進享於107年9
    月10日分別匯款500萬元、600萬元予原告，再由原告開立票
    面金額22萬元之即期支票交付予李春賢指定之被告紀麗珍，
    用以支付借款利息。嗣李春賢因故要求原告潭陽公司另外開
    立支票號碼為KH0000000（票面金額500萬元）、KH0000000
    （票面金額600萬元）之支票2紙（下稱系爭2紙支票），以
    換回詠豐企業社開立之上開108年11月5日到期之遠期支票3
    紙，是系爭本票及系爭支票2紙均係共同擔保系爭借款之債
    權。原告就系爭借款，亦按月給付百分之2利率計算之利息
    ，期間原告又再另行向李春賢為數筆借款，直至109年3月27
    日，雙方就全部債權債務關係進行協商，因李春賢要求被告
    出名，故由原告與被告簽立債權債務協議書（下稱甲協議書
    ）。
　㈡甲協議書明確記載至109年3月27日結算止，原告向被告借款
    共計3,280萬元，並以原告名下之不動產設定抵押權及預告
    登記，嗣原告欲出售不動產以清償債務，故約定由被告先行
    塗銷不動產上之抵押權及預告登記，原告於出售不動產後，
    應於109年6月30日兌現甲協議書附件所示之支票。惟被告於
    簽立甲協議書後，遲未依約將抵押權及預告登記塗銷，致原
    告無法按計畫出售不動產後清償，原告迫於無奈遂持續給付
    利息予李春賢至109年7月，並由被告紀麗珍代收。原告最後
    一次係於109年7月24日交付票號KH0000000（票面金額22萬
    元）、到期日為109年7月14日之支票予被告紀麗珍，用以支
    付109年6月10日至109年7月10日之利息，該支票迄今未經被
    告紀麗珍兌領。
　㈢原告自100年10月20日起至109年3月27日與李春賢結算止，有
    多次借貸契約存在，故雙方為免將來發生爭執而簽署甲協議
    書，是雙方就債權金額、清償方法及清償期限達成合意且互
    有讓步，自係成立和解契約無疑。兩造既明確約定以甲協議
    書所附之支票作為清償方式，足證被告已拋棄系爭本票之票
    據權利無疑。又系爭本票係於107年9月7日原告為向李春賢
    借款而開立，亦係因李春賢指定而以被告為受款人，被告實
    非系爭本票原因債權之真正當事人，此由被告紀麗珍於收受
    原告所交付之面額22萬元利息之支票時，於其上簽署「紀代
    李」之字據可知，則兩造間本不存在有借貸之原因關係，被
    告自無持系爭本票向原告請求給付票據之權利。
　㈣退步言之，縱認系爭本票之原因債權存在於兩造間，兩造簽
    立之甲協議書係約定應由被告先行依約塗銷不動產上之抵押
    權及預告登記，原告始負於109年6月30日前清償債務之義務
    ，是被告迄今尚未完成給付義務，原告自得依法拒絕給付。
    而兩造於簽立甲協議書後，原告曾數次請求被告依約辦理塗
    銷登記，均遭被告拖延，原告僅得應被告要求一再支付利息
    。詎被告竟於109年7月20日持系爭本票向鈞院聲請本票裁定
    ，然系爭本票未經被告向原告提示請求原告付款，不得依票
    據法第123條規定聲請法院准予強制執行，爰依民法第737條
    、第264條第1項及票據法第13條、第124條準用同法第95條
    、同法第123條規定，提起本件訴訟。並聲明：1.確認被告
    共同持有如鈞院109年度司票字第4370號本票裁定所載，以
    原告名義簽發之系爭本票乙紙，對原告之票據權利不存在。
    2.被告不得執鈞院109年度司票字第4370號民事裁定作為執
    行名義，聲請對原告之財產為強制執行。
　㈤對被告抗辯之陳述：
　1.李春賢於108年8月27日與原告林月娥簽署債權債務協議書（
    下稱乙協議書）時，有親自簽名及捺印，並補親簽收詠豐企
    業社開立之3張支票，且乙協議書後所附之附件即支票明細
    付款項目欄上亦均有記載「李董」（即李春賢），並經被告
    用印，足證與原告成立消費借貸契約之當事人為李春賢，而
    非被告。又乙協議書中所載之1,100萬元部分，即為系爭本
    票所擔保之1,100萬元。
　2.被告所提28紙支票與本件應無相關，縱依被告於111年3月25
    日所提民事陳報狀附件一之匯款單所示金額，李春賢共匯款
    約3,942萬2,200元予原告，而原告於107年9月20日至109年5
    月27日期間已交付原告潭陽公司或詠豐企業社如鈞院卷第29
    5至296頁附表所示之支票予李春賢，經陸續兌現共計約5,62
    4萬元，足見原告向李春賢借款之1,100萬元，並以系爭本票
    供擔保之1,100萬元部分業已全部清償，票據基礎之原因關
    係已消滅。
　3.李春賢於鈞院另案110年度豐簡字第197號給付票款事件（下
    稱另案給付票款事件）中證述之說詞反覆，其證稱每次借款
    時都是由其與原告洽談，匯款時先說其都在場，之後又改稱
    大筆匯款時始會在場。而被告成年已久，社會經驗歷練豐富
    ，若要以自己之名義與原告洽談，無需李春賢每次都在場。
    再者，李春賢於該案證稱從未兌現過原告簽發之支票，然由
    原告所提原證9、10之相關紀錄明細，可知李春賢有兌領220
    萬元之紀錄。另被告雖辯稱乙協議書所載為原告與李春賢另
    外之借貸關係，然鈞院卷第337頁李春賢親自簽立之文書中
    ，明確記載「107.9.10 9/10橋頭土地設定1100萬元入合庫
    」等文字，而原告潭陽公司名下僅有一筆橋頭區之不動產，
    即甲協議書中所稱橋頭不動產，而原告合庫帳戶於當日亦僅
    有一筆1,100萬元之入款，足見被告辯稱李春賢與原告潭陽
    公司另有借貸關係，與上開文書無法相符，李春賢於另案之
    證述並不實在。
　4.原告潭陽公司嗣於109年8月7日再與被告3人、訴外人洪子棨
    、陸火爐簽訂一份協議書（下稱丙協議書）時，並未實際彙
    算債權債務金額，丙協議書上所載之金額為被告主張之金額
    ，被告表示先簽立該協議書才可讓不動產先解封，讓金額可
    以先兌現，之後再行彙算。
二、被告則以：
　㈠原告於107年9月間向被告為系爭借款，並簽立借款契約書（
    下稱系爭借款契約），由被告盧進享於107年9月10日分別匯
    款500萬元、600萬元予原告潭陽公司，原告並共同簽發系爭
    本票乙紙，以擔保系爭借款，及設定高雄市○○區○○段000地
    號土地（下稱763地號土地）之抵押權及預告登記予被告。
    因原告遲未清償包括系爭借款在內之債務，兩造遂於109年3
    月27日簽立甲協議書，再次結算確認原告於斯時尚積欠被告
    共計3,280萬元，系爭本票之原因債權係存在於兩造間，與
    李春賢無關。且觀諸李春賢於另案給付票款事件之證述，可
    知李春賢係透過合作金庫經理與原告林月娥認識，再由李春
    賢介紹被告與原告林月娥認識，並由被告出資而由被告紀麗
    珍出面借款予原告。原告雖稱消費借貸關係之當事人為李春
    賢，然並未提出任何李春賢交付款項予原告之證明。
　㈡兩造於簽立甲協議書時，因原告告知被告其已出售高雄市橋
    頭區及臺中市潭子區之不動產，遂請求被告於原告未清償所
    有債務前，先行塗銷763地號土地之抵押權及預告登記，兩
    造並約定原告應開立甲協議書附件所示之21紙支票共計3,28
    0萬元交付予被告，所有支票兌現日應於109年6月30日前兌
    現，其中系爭2紙支票係作為擔保系爭本票兌現之用。詎原
    告實則並無出售763地號土地，反將該土地設定抵押權予第
    三人，又未清償原設定1,100萬元之抵押債權，且系爭2紙支
    票亦無兌現，依民法第320條規定，其舊債務自仍不消滅甚
    明，原告對被告之系爭本票債務仍存在，被告自仍得就系爭
    本票請求原告依票載文義負票據上之責任。
　㈢被告持有原告所簽發共計28紙支票，經兩造於會算至109年8
    月7日止，原告承認積欠被告之款項共計為4,736萬5,000元
    ，此有兩造簽立之丙協議書可憑，足見系爭本票所擔保之系
    爭借款債務1,100萬元尚未獲清償甚明。至原告所提乙協議
    書係原告與李春賢之債權債務關係，其中所載之1,100萬元
    亦與系爭本票或系爭借款無涉等語，資為抗辯。並聲明：原
    告之訴駁回。
三、本院得心證之理由：
  ㈠原告主張系爭本票為原告所簽發，嗣經被告執以向本院聲請
    本票裁定，經本院以109年度司票字第4370號裁定准予強制
    執行在案等情，有系爭本票影本在卷可稽（見本院卷第125
    頁），並經本院調取本院109年度司票字第4370號卷查閱屬
    實，此部分且為兩造所不爭執，堪信原告此部分之主張為真
    實。
  ㈡原告主張系爭借款實際上存在於原告與訴外人李春賢之間，
    而被告就作為擔保系爭借款之系爭本票之票據權利已不存在
    等情，則為被告所否認，並以前詞置辯。經查：
　1.系爭借款關係應存在於兩造之間，而非原告與訴外人李春賢
    之間：
　⑴兩造為系爭借款時，即由原告共同簽發面額為1,100萬元之系
    爭本票作為擔保，且系爭本票尚指定受款人為被告，此為原
    告所不爭執，且有系爭本票影本在卷為憑（見本院卷第125
    頁）。又兩造為系爭借款時，亦簽訂系爭借款契約為據，復
    據被告提出系爭借款契約影本附卷可稽（見本院卷第339至3
    41頁），觀之系爭借款契約之訂約雙方，即為原告與被告，
    且契約載明：「一、甲方（註：即被告）借給乙方（註：即
    原告）新台幣壹仟壹佰萬元整。全數匯款至乙方帳戶。帳號
    ：合作金庫帳號：0000000000000，戶名：潭陽產業股份有
    限公司。二、乙方開給甲方面額新台幣1100萬元整之本票壹
    張，...」等語，核與系爭本票之開立日期、面額、指定受
    款人等均相符。佐以被告盧進享旋於107年9月10日匯款500
    萬元、600萬元，共計1,100萬元款項至原告指定之帳戶內，
    亦有原告潭陽公司帳戶存摺內頁影本存卷可參（見本院卷第
    39頁）。從而，系爭借款契約之訂約當事人既為兩造、系爭
    本票且由原告指定受款人為被告、復由被告盧進享依據系爭
    借款契約內容匯款至原告潭陽公司之帳號內，堪認被告所辯
    ：系爭借款關係，確係存在於兩造之間等語，應非無稽。
　⑵再由原告所簽署之協議書所示，甲協議書之訂約雙方亦為兩
    造，並就原告尚積欠被告之債務進行彙算及約定清償方式（
    見本院卷第41頁）；至於丙協議書則由原告與被告、訴外人
    洪子棨、陸火爐簽訂，就彼此間之債權債務關係進行彙算及
    約定清償等細節（見本院卷第343至346頁）。然甲、丙協議
    書，李春賢均非訂約之一方，且此2份協議書之內容，亦未
    曾提李春賢為債權人之相關文字，則原告主張系爭借款存在
    於原告與李春賢之間云云，自非有據。
　⑶原告雖稱：甲協議書所附之「支票明細表」內之「付款項目
    」欄內均有記載「李董」之字樣，且被告紀麗珍於收受原告
    支付借款利息之支票時，亦於其上簽署「紀代李」，故系爭
    借款實際上係存於原告與李春賢之間等語。然李春賢於另案
    給付票款事件中，具結證稱：伊與潭陽公司間並無債權債務
    關係，當初是合作金庫經理介紹伊與潭陽公司的法定代理人
    林月娥認識，但1,100萬元借款都是紀麗珍、紀玉珍、盧進
    享出資的，伊只是介紹人、並未出資，伊僅曾代表紀麗珍、
    盧進享在相關資料上簽名，確認有這些匯款，如果是大筆金
    額的匯款，伊都會在場，潭陽公司也曾將支票交給伊，伊會
    簽收後，再將支票交給紀麗珍等語（見本院卷第388至391頁
    ）。換言之，縱使李春賢曾代為簽收票據及在資金往來明細
    等資料上簽名，然其僅係代替被告而為，實難僅因李春賢曾
    代為簽收前述文件乙節，即謂系爭借款存在於原告與李春賢
    之間。
　⑷至於卷附之乙協議書，則係由原告林月娥與李春賢所簽訂，
    被告並非乙協議書之訂約者（見本院卷第299至302頁），且
    無證據足認乙協議書第一段所載之本票3,190萬元、支票金
    額2,190萬元與系爭借款相關；而協議書第二段雖記載原告
    林月娥若返還1,100萬元，李春賢應立即返還乙協議書附件
    之3張支票等語，然觀之乙協議書附件之3張支票，均與系爭
    本票及甲協議書附件之支票明細表所載無涉，則乙協議書充
    其量僅為原告林月娥與李春賢間之他筆債權債務關係，尚難
    認與系爭借款相關。
　⑸從而，系爭借款關係應存在於兩造之間，而非原告與訴外人
    李春賢之間，堪予認定。
　2.原告主張被告就系爭本票，對原告之票據權利不存在，為無
    理由：
　　原告另主張：兩造既已簽訂甲協議書，並以甲協議書所附之
    支票作為清償方式，足認被告已拋棄系爭本票之票據權利；
    且因被告未依甲協議書之約定塗銷抵押權及預告登記，原告
    應得拒絕給付；又被告就系爭本票並未向原告提示付款，不
    得聲請法院准予強制執行等語。惟查：
　⑴按因清償債務而對於債權人負擔新債務者，除當事人另有意
    思表示外，若新債務不履行時，其舊債務仍不消滅，民法第
    320條定有明文。又當事人為清償舊債務而成立之新債務，
    究為舊債務消滅之債之更改，或舊債務不消滅之新債清償，
    端視雙方有無消滅舊債務之意思而定。凡無舊債務消滅之合
    意者，若新債務不履行時，其舊債務仍不消滅，此係民法第
    320條本文規定新債清償之情形；倘另有消滅舊債務之意思
    表示，即屬同條除外規定債之更改之情形，不容混淆。是所
    謂借新還舊，於雙方無消滅舊債務之合意時，仍為新債清償
    ，舊債務不因清償期、利息等非關債之要素之變更而當然消
    滅（最高法院99年度台上字第1583號民事判決意旨參照）。
　⑵查甲協議書所載之債務3,280萬元，係包括系爭本票所擔保之
    系爭借款1,100萬元在內，且甲協議書所附之系爭2紙支票係
    作為擔保系爭本票兌現之用，此為兩造所肯認（見本院卷第
    369、370頁）。而觀之甲協議書之內容，兩造雖約明就原告
    所積欠之債務3,280萬元之償還方式，然雙方並無消滅系爭
    借款債務之意思表示，原告復未舉證證明系爭2紙支票業已
    兌現完畢，則依前開說明，原告主張被告已拋棄系爭本票之
    票據權利云云，即非可採。
　⑶甲協議書記載：被告於原告未清償所有債務前，先行塗銷抵
    押權及預告登記，然原告應開立甲協議書附件所示之21紙支
    票共計3,280萬元交付予被告，且所有支票應於109年6月30
    日前兌現等語。則兩造此揭約定，僅係原告得否向被告主張
    同時履行抗辯之問題，尚不得據此即稱被告就系爭本票之票
    據權利已不存在，故原告此揭主張，亦非可採。
　⑷按本票上有免除作成拒絕證書之記載，執票人仍應於所定期
    限內為付款之提示，但對於執票人主張未提示者，應負舉證
    之責，票據法第124條、第95條定有明文。又本票之提示，
    係屬行使或保全票據上權利之行為，持票人之有無提示，僅
    涉及持票人得否行使追索權之問題，尚不得據以提起確認本
    票債權不存在之訴訟。況系爭本票上有免除作成拒絕證書之
    記載，且被上訴人表示已為提示，上訴人就其主張被上訴人
    未為提示，亦未能舉證以實其說，自不足採（最高法院87年
    度台簡上字第10號判決意旨可資參照）。
　⑸查系爭本票係由原告共同簽發並交付予被告，則票據權利即
    已發生，且系爭本票有免除作成拒絕證書之記載（見本院卷
    第125頁），原告就被告未向其提示乙節，並未提出任何證
    據以實其說，是其請求確認被告就系爭本票之票據權利不存
    在，自屬無據。
　⑹是以，原告主張被告就系爭本票，對原告之票據權利不存在
    ，為無理由。
四、綜上所述，原告訴請確認被告共同持有如本院109年度司票
    字第4370號本票裁定所載，以原告名義簽發之系爭本票乙紙
    ，對原告之票據權利不存在；及被告不得執本院109年度司
    票字第4370號民事裁定作為執行名義，聲請對原告之財產為
    強制執行，為無理由，應予駁回。
五、本件為判決基礎已臻明確，兩造其餘攻擊防禦方法及訴訟資
    料，經本院審酌後，核與判決結果不生影響，爰不一一論述
    。
六、訴訟費用負擔之依據：民事訴訟法第78條。
中　　華　　民　　國　　111 　年　　7 　　月　　29　　日
                  豐原簡易庭    法  官 廖弼妍
如不服本判決，應於送達後20日內，向本院提出上訴狀並表明上
訴理由，如於本判決宣示後送達前提起上訴者，應於判決送達後
20日內補提上訴理由書（須附繕本）。如委任律師提起上訴者，
應一併繳納上訴審裁判費。
以上為正本係照原本作成。　　　　　　　　　
中　　華　　民　　國　　111 　年　　7 　　月　　29　　日
                                書記官 陳貴卿